最高法院刑事判決　　　　　　　九十四年度台上字第九九八號
　　上　訴　人　甲○○
　　　　　　　　　　　　10弄.
　　選任辯護人　洪崇欽律師
上列上訴人因貪污案件，不服台灣高等法院台中分院中華民國九
十三年十一月二十四日第二審更審判決（九十三年度重上更(四)字
第一七四號，起訴案號：台灣台中地方法院檢察署八十八年度偵
字第九三四六、一九一五三號），提起上訴，本院判決如下：
    主  文
原判決撤銷，發回台灣高等法院台中分院。
    理  由
本件原判決認定上訴人甲○○係台中縣豐原市公所工務課之技士
，負責台中縣豐原市違章建物之查報、公共設施用地徵收補償之
查估、及公共工程拆除合法建築物剩餘部分就地整建申請案件之
審核業務，為依據法令從事公務之人員。緣案外人林阿塗（即共
同被告林瑞原之父）所有坐落台中縣豐原市○○段二三二號土地
（重測前為同市○○○段六○三之四號土地），係台中縣豐原市
○市○○道路之預定用地，林阿塗於民國七十年三月間，因見短
期間之內，台中縣豐原市公所並無開闢道路計畫，乃依據「都市
計畫公共設施保留地臨時建築使用辦法」之規定，並立具經過台
灣台中地方法院公證處認證，其內容載明：「……，建竣後，倘
有接獲政府開闢或其他設施使用通知，定在期限內絕無異言，不
要求任何補償，拆除復原回歸政府屬實」等文字之切結書一件，
向台中縣政府申請在上址建造一間鋼架造之臨時停車場（係一層
建物，面積為一六一平方公尺），經台中縣政府審查許可，且經
林阿塗僱工興建完成之後，台中縣政府乃於七十年六月二十四日
，以七○建都字第八七三一九號函核發上開臨時停車場之使用執
照（即七○建都營使字第一三八八號臨時建築物使用執照）。嗣
至七十七年至八十三年間，台中縣豐原市公所辦理該市第十之十
四號計畫道路（即豐陽路）之新闢工程，林阿塗所有上開地號之
土地，即屬前述計畫道路用地之徵收補償範圍，且於七十九年四
月十二日被豐原市公所徵收。惟林阿塗之子林瑞原自七十年間起
，即在上址經營「輪業汽車零件行」，從事各種汽車零件之買賣
，其因見台中縣豐原市公所已於七十九年七、八月間，通知林阿
塗須於八十年九月之前，自行將坐落上開被徵收土地上之臨時停
車場，無償拆除（否則該棟建物將遭查報拆除），致使該汽車修
配廠不能在上址續行營業。為此，林瑞原乃於七十九年十二月底
至八十年三月間，在其父所有坐落台中縣豐原市○○段一七六號
之相鄰土地（重測前為同市○○○段六○三之三四號土地，後於
八十年七月二十五日辦理所有權移轉登記為林瑞原所有）上面，
僱工興建二層違章建築一棟（建物造價為新台幣【下同】四十三
萬七千元），以便安置「輪業汽車零件行」汽車修配之機具。惟
此棟新建之建物於建造時，並未申請取得建築許可文件。依照建
築法第八十六條第一、二項之規定，其擅自建造之行為，主管機
關可處以建築物造價千分之五十以下罰鍰，必要時並得強制拆除
該建築物；另擅自使用之行為，主管機關亦可處以建築物造價千
分之五十以下罰鍰，並勒令停止使用補辦手續，其有同法第五十
八條之情事之一者，並得封閉該建築物，限期修改或強制拆除。
林瑞原因知如循建築法規定向台中縣政府申請建築物補照作業，
將先被罰處自行建築及使用之罰款，並立即被勒令停止使用，且
須先拆除不合規定之建物，再依補照程序委請建築師依規定設計
、製圖申請建築執照及使用執照，將使其目前使用之營業面積減
縮為不足三坪，該「輪業汽車零件行」將無法續行經營，且拆除
重建費用將損失甚鉅，而委請建築師另行設計申請補照亦將曠費
時日，所造成之營業損失不貲，林瑞原乃於該二層違章建築建造
完成後之八十年三月間，前往台中縣豐原市公所，向上訴人請求
協助，找尋最有利之解決方式，以使其能順利取得豐原市○○段
一七六號土地上面違章建物之合法使用證明。上訴人在接受林瑞
原之請託後，即由林瑞原陪同至上址進行實地勘查，已知上開豐
原市○○段二三二號土地與同市○○段一七六號，係屬林阿塗所
有不同地號之土地，且原先坐落在豐原市○○段二三二號土地上
面之臨時停車場，亦將因此次徵收而全部拆除，另上開臨時停車
場之建物，實際亦未跨建至豐原市○○段一七六號土地上面，亦
即豐原市○○段一七六號土地上面，並無上開臨時停車場之拆除
剩餘建物，兼以上開豐原市○○段二三二號土地上面之臨時停車
場，亦屬林阿塗所有，林瑞原實無依據可依林阿塗所有上開豐原
市○○段二三二號土地與地上建物被徵收及拆除之事實，請求在
上開豐原市○○段一七六號土地上面，依據「台灣省拆除合法建
築物剩餘部分就地整建辦法」之優惠規定，聲請建造建物，詎上
訴人對於主管之事務，為圖林瑞原取得上開免受罰鍰及拆除不合
規定建物之不法之利益，擬藉前述第十之十四號道路闢建機會，
由林瑞原以建物基地相連接方式，依「台灣省拆除合法建築物剩
餘部分就地整建辦法」之規定，向豐原市公所申請在豐原市○○
段一七六號土地就地整建乙棟二層鋼架造建物，並認為依就地整
建方式可避免林瑞原前述損失，明知違背法令，仍與已判決確定
之林瑞原及魏秀錦基於在公務員職務上所掌之公文書為不實登載
之犯意聯絡，推由知情之魏秀錦繪製建物設計圖、平面圖、立面
圖、剖面圖、結構圖，及檢附前述坐落博愛段二三二號土地臨時
建物許可證，捏稱該棟違章建物為前述臨時建物拆除剩餘部分，
據以向豐原市公所申請在豐原市○○段一七六號土地上面為就地
整建。嗣上訴人即基於直接圖利林瑞原之意圖，在八十年七月三
十日受理本件就地整建申請案後，明知違背法令，仍在其職務上
所掌之「建造執照審查表」公文書之「現地勘察欄」之「建築基
地位置與現況是否相符」、及「是否先行動工」項下，依序分別
為「相符」、「否」之不實登載，足生損害於台中縣豐原市公所
審查上開建造執照申請之正確性。當時擔任台中縣豐原市公所工
務課課長之杜榮仁，即因此而於八十年七月三十一日，核准上開
建造執照之就地整建申請許可（即第八號就地整建許可）。上訴
人後即另於八十年八月間，指導魏秀錦及林瑞原拆除該違章建物
一樓佔用騎樓部分牆壁，及遮蓋地界線上之窗戶，再由魏秀錦於
八十年八月二十二日拍攝完工照片，供上訴人據以填製本案使用
執照審查表，捏稱該棟建物為全新完工建物（八十年八月八日開
工，同月二十一日完工），再簽由課長杜榮仁核發完工證明。林
瑞原並因上訴人及魏秀錦之協助，使其所有坐落豐原市○○段一
七六號土地上面之二層違章建物一棟，得以取得八十、九、二建
都使字第六號完工證明，據以向台中縣稅捐稽徵處登記合法房屋
稅籍及申請修理廠合法營業使用，免受主管機關依據建築法第八
十六條之規定裁處罰鍰並勒令拆除不合規定建物，因而獲得三萬
零五百九十元之不法利益。上訴人並在偵查中，於法務部調查局
台中縣調查站人員訊問時，自白其犯行等情。因而將第一審諭知
上訴人無罪之判決撤銷，改判依牽連犯關係，論處上訴人依據法
令從事公務之人員，對於主管之事務，明知違背法令，直接圖其
他私人不法利益，因而獲得利益罪刑，固非無見。
惟查：(一)、原判決認定林瑞原於七十九年十二月底至八十年三月
即在台中縣豐原市○○段一七六號土地上面，僱工興建二層違章
建築一棟之事實，係以林瑞原於八十八年五月十三日在法務部調
查局台中縣調查站所為之供述為論據。然林瑞原之該項供述，原
審既未傳證林瑞原所稱「當時我係雇用后里謝姓包商負責整地」
之謝姓包商以實其說，且與原判決引述共同被告魏秀錦在同一調
查站所為之供述，及告發人朱清和告發之內容，均不相符合。況
該項林瑞原於調查單位之供述，並非依法定程序具結陳述，亦未
接受上訴人之詰問，而其在調查單位接受訊問之錄影帶，復據台
中縣調查站九十二年七月三日豐肅字第九二六一五０三二八０號
函說明已受潮毀損，則其陳述是否有瑕疵，尚非無疑，原判決認
其有證據能力，採為上訴人論罪之基礎，自屬可議。(二)、原判決
事實雖認定上訴人為圖林瑞原取得免受罰鍰及拆除不合規定建物
之不法利益，而在其職務上所掌之「建造執照審查表」內為不實
登載，但理由內對於上訴人有使林瑞原取得免受罰鍰之意圖，並
未說明其所憑之證據。且對於林瑞原於取得豐原市公所核發完工
證明前，如有未經核准先行動工擅自違章建築之事實，縱嗣後取
得完工證明，是否仍不免受主管機關依據建築法第八十六條之規
定裁處罰鍰，此項攸關林瑞原有無因而獲得免受裁罰之不法利益
，原審未詳加調查說明，亦有理由不備之違誤。(三)、原判決對於
林瑞原興建二層違章建築一棟後，是否已於何時開始加以使用，
並未於事實欄詳加認定明確記載，復未於理由內說明其有使用之
證據，則認定上訴人使林瑞原因而獲得三萬零五百九十元之不法
利益，所據為何？未見說明，亦有可議。上訴意旨指摘原判決不
當，非全無理由，應認仍有撤銷發回更審之原因。
據上論結，應依刑事訴訟法第三百九十七條、第四百零一條，判
決如主文。
中　　華　　民　　國　九十四　年　　三　　月　　三　　日
                      最高法院刑事第六庭
                          審判長法官  莊　登　照
                                法官  洪　明　輝
                                法官  黃　一　鑫
                                法官  魏　新　和
                                法官  林　秀　夫
      本件正本證明與原本無異
                                      書  記  官
中　　華　　民　　國　九十四　年　　三　　月　　八　　日
                                                      Ｑ
